臺灣彰化地方法院民事判決
110年度訴字第1199號
原      告  邱劉彩鳳
訴訟代理人  蕭慶鈴律師
被      告  林晉瑭  
訴訟代理人  羅庭章律師
上列當事人間請求確認抵押權不存在等事件，本院於民國111年9
月27日言詞辯論終結，判決如下：
    主      文
確認被告就原告與邱仁輝、邱國勳共有坐落彰化縣○○鄉○○段000
地號土地，於民國82年7月13日彰化縣員林地政事務所82年員字
第9441號收件所設定之抵押權不存在。
被告應將前項抵押權登記塗銷。
原告其餘之訴駁回。
訴訟費用由兩造各負擔2分之1。
    事實及理由
一、原告主張：
　㈠坐落彰化縣○○鄉○○段000地號土地(下稱系爭土地)原為原告之
    夫邱耀進所有，原告及訴外人邱仁輝、邱國勳於民國108年
    間繼承取得所有權後，發現系爭土地於82年7月13日彰化縣
    員林地政事務所以82年員字第9441號收件設定抵押權(下稱
    系爭抵押權)予被告，然邱耀進並無債務，縱有債務亦已罹
    於時效，故被告與原告、邱仁輝、邱國勳間並無債權債務關
    係存在，系爭抵押權擔保之債權不存在，基於抵押權之從屬
    性，抵押權即失所附麗，自應許抵押人請求塗銷抵押權之設
    定登記。又除去妨害請求權，並不受民法第821條但書規定
    之限制，各共有人得單獨行使此項權利，系爭土地為原告及
    邱仁輝、邱國勳所共有，系爭抵押權之存在妨害原告就系爭
    土地所有權之行使，原告自得單獨訴請被告塗銷系爭抵押權
    。為此請求確認系爭抵押權不存在，並依民法第767條第1項
    規定，請求被告塗銷系爭抵押權登記。
　㈡否認邱耀進對被告負有債務，縱認被告所提切結書為真，然
    消費借貸契約成立之要件之一為金錢之交付，被告亦需證明
    確有交付金錢予邱耀進。又被告所提本院執行處104年10月2
    日彰院恭84執戊字第1191號函，並無民法第129條時效中斷
    事由，被告對邱耀進之債權已罹於時效而消滅。再者，假設
    被告主張之債權確係存在，債權發生之日為82年7月8日，至
    遲於97年7月9日即已罹於時效，依被告所提出之上開函，被
    告係於104年9月15日才聲請閱卷，無論聲請狀內容是否符合
    民法第129條第1項之事由，均無法中斷時效。另最高法院87
    年度台上字第969號民事判決明確指出，許可拍賣抵押權之
    裁定不能認為係實行抵押權，舉重以明輕，被告聲請閱卷之
    行為更不能認為係實行抵押權，故系爭抵押權已經消滅。
　㈢系爭抵押權記載之存續期間僅至83年7月8日。退萬步言，縱
    認被告有於104年間實行抵押權，然依抵押權之從屬性，因
    系爭債權已罹於時效（假設系爭債權存在），系爭抵押權亦
    已消滅等語。並聲明：⑴確認被告就原告與邱仁輝、邱國勳
    共有系爭土地，於82年7月13日彰化縣員林地政事務所82年
    員字第9441號收件所設定之抵押權所擔保之債權及抵押權不
    存在。⑵被告應將系爭抵押權登記塗銷。
二、被告答辯：
  ㈠原告配偶邱耀進於82年1月5日向被告借款新台幣(下同)216萬
    元，其簽立切結書(下稱系爭切結書)，並將系爭土地所有權
    狀正本交由被告（原名林建良），作為返還借款之擔保。系
    爭切結書第3條約定「立切結書人若在玖拾日内，無辦法清
    償者本人願將上列土地及建物房屋無條件由代書代理辦理移
    轉過戶給債權人取得所需費用稅金，全部由立切結書人負擔
    支理，並放棄先訴抗辯權」。本件係邱耀進向原告借款，用
    以塗銷張英科在系爭土地設定之抵押權，設定系爭抵押權與
    塗銷張英科之抵押權係同一日辦理，依經驗法則，如邱耀進
    未自被告收受借款，當無從清償給張英科，故系爭抵押權確
    有從屬之債權存在。
  ㈡被告因邱耀進未依約還款，於84年間聲請拍賣抵押物，85年
    年底始因流標而終結此次強制執行程序。此後，因被告遍尋
    不著邱耀進，欲再聲請拍賣抵押物時，發現所有拍賣抵押物
    之資料及本票正本等債權證明文件均在民事執行處，遂於10
    4年9月15日向本院民事執行處聲請閱卷，惟民事執行處回函
    稱該執行卷資料已銷毁而無法給閱。本件消費借貸返還請求
    權時效既因被告於85年間已進行強制執行程序，重新起算15
    年，故應遲至100年年底始時效消滅，而依民法第880條規定
    ，只要被告於105年年底前再次行使抵押權，抵押權即尚未
    消滅。被告於104年向本院聲請閱覽先前之強制執行卷宗，
    應可認為係實行抵押權之行為。更何況，被告早於84年間即
    已有實行抵押權之行為，故抵押權自無因未於5年除斥期間
    經過而消滅之情形，系爭抵押權尚未消滅。
  ㈢本件應由原告就其主張系爭抵押權所擔保之債權有何不存在
    之事實負舉證之責。邱耀進於82年向被告取得借款後直至10
    8年死亡，歷經有26年之久，倘若邱耀進真無取得借款豈會
    毫無作為？被告曾於84年間以系爭抵押權人身分聲請拍賣系
    爭土地，如債務人邱耀進無收受借款之事實，基於一般社會
    通念如未聲明異議或提出債務人異議之訴，自可認為有承認
    債務之意思表示，邱耀進從未否認借款債務存在此長久客觀
    之事實，應可認為係邱耀進承認借款債務之默示意思表示。
    原告非消費借貸契約之當事人，僅係邱耀進之繼承人，如何
    能於契約當事人邱耀進死亡後，以片面之詞逕自代替邱耀進
    否認消費借貸契約之存在？況且，此亦非消費借貸契約當事
    人邱耀進於生前即已主張之抗辯，自不得任由其繼承人逕為
    主張，甚而以臆測之方式反要被告證明消費借貸契約有效成
    立，而脫免其應負之舉證責任。原告僅為邱耀進之繼承人身
    分自無從取得其於本件訴訟所主張之權利，故原告之主張除
    欠缺權利保護要件，亦與舉證責任分配原則有違，其提起本
    訴自無理由。
　㈣基於物權之獨立性及無因性原則，系爭抵押權已設定登記更
    不因原告主張有無效之原因而失其效力，則原告主張消費借
    貸契約有無效之原因自應由原告負舉證之責。退步言之，即
    便有系爭抵押權所擔保之債權無效之原因，設定系爭抵押權
    登記之物權行為亦非當然無效，故原告主張民法第767條第1
    項中段所規定之所有權妨害除去請求權，請求塗銷系爭抵押
    權，亦屬無據。
　㈤消滅時效完成後，僅使債務人取得拒絕給付之抗辯權，至債
    權人之請求權或債權並不因而消滅。原告主張被告對邱耀進
    之債權已罹於時效，縱令屬實，僅係其於被告請求給付時得
    拒絕付款，然各該債權仍然存在，其以該等債權罹於時效，
    據以請求確認系爭抵押權擔保之債權不存在，自無理由等語
    。並聲明：原告之訴駁回。
三、爭點整理：
　㈠兩造不爭執之事實：
  1.系爭土地原為原告之夫邱耀進所有，由原告及邱仁輝、邱國
    勳於105年12月24日繼承取得所有權。
  2.系爭土地上有被告設定之系爭抵押權，債務人為邱耀進。
　㈡本件爭點：
  1.被告有無借款予邱耀進。
  2.被告是否曾於84年間行使抵押權。
  3.被告主張之借款債權是否已經罹於時效，抵押權是否罹於除
    斥期間。
四、得心證之理由：
　㈠按確認法律關係之訴，非原告有即受確認判決之法律上利益
    者，不得提起之，民事訴訟法第247條第1項定有明文。所謂
    即受確認判決之法律上利益，係指法律關係之存否不明確，
    致原告在私法上之地位有受侵害之危險，而此危險得以對於
    被告之確認判決除去之者而言（最高法院52年台上字第1922
    號判例意旨參照）。本件原告主張其為系爭土地共有人，系
    爭土地設定抵押權之債權及抵押權不存在，為被告所否認，
    則抵押債權及抵押權是否存在不明確，原告在私法上之地位
    有受侵害之危險，此項危險得以對於被告之確認判決除去，
    故原告提起確認抵押債權及抵押權不存在，有即受確認判決
    之法律上利益。
　㈡原告主張系爭土地原為原告之夫邱耀進所有，由原告及邱仁
    輝、邱國勳於105年12月24日繼承取得所有權，系爭土地上
    有被告設定之系爭抵押權，債務人為邱耀進等事實，業據其
    提出土地登記謄本為證，且為被告所不爭執，應堪認為真實
    。
　㈢原告主張系爭抵押權擔保之債權不存在，為被告所否認。查
    被告主張系爭抵押權係其借款予原告配偶邱耀進而設定，其
    有交付借款予邱耀進等事實，業據其提出系爭切結書、土地
    所有權狀等為證（見本院卷第43、45-46頁）。原告對上開
    土地所有權狀之真正並不爭執，惟否認系爭切結書之真正，
    被告並未證明系爭切結書之真正，固不能以其內容記載據以
    證明邱耀進與被告間有消費借貸關係存在，惟依諸常理，倘
    被告未交付借款予邱耀進，邱耀進當不致交付所有權狀予被
    告保管並設定抵押權。又邱耀進係於82年7月8日清償前順位
    抵押權人張英科之借款、塗銷張英科設定之抵押權及設定系
    爭抵押權等情，業據被告提出抵押權設定契約書、債務清償
    證書、土地登記簿謄本等為證（見本院卷第131-145頁），
    並經證人張登科證述：邱耀進曾設定抵押給伊，後來有還錢
    ，塗銷抵押權登記，有簽收據，錢是代書給的等語（見本院
    卷第122-123頁），亦可認被告所辯邱耀進係向被告借款清
    償前抵押權人張登科之抵押權並設定系爭抵押權，應可採信
    。原告主張系爭抵押權擔保之債權不存在，尚無可採。
　㈣次按請求權，因15年間不行使而消滅。以抵押權擔保之債權
    ，其請求權已因時效而消滅，如抵押權人於消滅時效完成後
    ，5年間不實行其抵押權者，其抵押權消滅。民法第125條前
    段、第880條分別定有明文。故抵押權因其所擔保債權之請
    求權之消滅時效完成及上開除斥期間之經過即歸於消滅（最
    高法院89年度台上字第1476號裁判意旨參照）。查系爭抵押
    債權即邱耀進向被告借款日期為82年7月8日，已如前述。被
    告辯稱其於84年間曾聲請拍賣抵押物強制執行，固據其提出
    本院執行處通知為證（見本院卷第47-48頁），惟該通知僅
    為拍賣通知，不足以認定該強制執行事件終結情形為何是否
    民法第136條規定撤銷執行處分或撤回執行等視為不中斷情
    形不明。又縱如被告所稱該強制執行事件於85年年底始因流
    標而終結乙情屬實，惟依民法第137條規定，應自中斷之事
    由終止時，重行起算時效，則自85年12月起算15年，至100
    年12月時效亦已完成。被告雖又辯稱其於104年向本院聲請
    閱覽先前之強制執行卷宗，應可認為係實行抵押權之行為云
    云，並提出本院民事執行處104年10月2日彰院彰84執戊字第
    1191號函為證（見本院卷第49頁）。然依該函主旨「本院84
    年度執字第1191號拍賣抵押物強制執行事件，已逾保存年限
    ，業已銷燬，台端所請歉難給閱，請查照。」、說明「一、
    復台端104年9月15日聲請狀。」，僅可認被告於104年9月15
    日曾聲請閱卷，不能證明被告於104年9月15日係聲請強制執
    行。是依民法第880條規定，系爭抵押權擔保之債權之請求
    權已因時效而消滅，被告未於消滅時效完成後5年間實行其
    抵押權，其抵押權消滅。
　㈤綜上所述，系爭抵押權已消滅，從而，原告請求確認系爭抵
    押權不存在，並依民法第767條第1項規定，請求被告塗銷系
    爭抵押權登記，為有理由，應予准許。惟被告與原告之被繼
    承人邱耀進間有消費借貸關係存在，系爭抵押權擔保之債權
    請求權消滅時效雖已完成，債權非當然消滅，僅債務人得拒
    絕給付，從而，原告請求確認系爭抵押權擔保之債權不存在
    ，為無理由，應予駁回。
五、本件事證已臻明確，兩造其餘攻擊防禦方法及舉證，核與判
    決結果無影響，無庸逐一論述，併此敘明。
六、訴訟費用負擔之依據：民事訴訟法第79條。
中　　華　　民　　國　　111 　年　　10　　月　　25　　日
                  民事第三庭    法　官　羅秀緞
以上正本係照原本作成。
如對判決上訴，應於判決送達後20日內向本院提出上訴狀。如委
任律師提起上訴者，應一併繳納上訴審裁判費。
中　　華　　民　　國　　111 　年　　10　　月　　25　　日
                                書記官　卓俊杰